【裁判字號】    98,上訴,2820
【裁判日期】    980807
【裁判案由】    家暴傷害致死
【裁判全文】
臺灣高等法院刑事判決                98年度上訴字第2820號
上  訴  人  甲○○
即  被  告
指定辯護人  本院公設辯護人王永炫
上列上訴人因家暴傷害致死案件，不服臺灣板橋地方法院97年度
訴字第4995號，中華民國98年5月8日第一審判決（起訴案號：臺
灣板橋地方法院檢察署97年度偵字第23895號），提起上訴，本
院判決如下：
    主  文
原判決撤銷。
甲○○傷害人之身體，因而致人於死，處有期徒刑年捌月。
    事  實
一、甲○○與陳薇絹係夫妻關係，屬家庭暴力防治法第3條第1款
    所指之家庭成員，其等二人於民國（下同）97年8月16日2時
    許，因細故在其等二人台北縣中和市○○路277號16樓之4住
    處套房內發生口角、拉扯時，詎甲○○竟基於普通傷害之犯
    意，以雙手猛力推向陳薇絹之雙肩，致陳薇絹失去平衡往後
    傾倒，先以頭部撞及上開住處內之衣櫃，再順勢倒臥在床上
    （按上開床罩上沾有血跡三處），惟甲○○未予理會，未久
    陳薇絹即跌落在地（按上開地上亦沾有血跡三處），並因之
    受有後頭部輕微瘀傷、下唇挫傷、左頰挫傷、左前臂輕微挫
    傷及右小腿輕微挫傷之傷害而陷入昏迷。嗣甲○○發覺有異
    報請119人員到場將陳薇絹緊急送往台北縣中和市雙和醫院
    急救，並且於警察接獲醫院通報至醫院處理時，就未發覺之
    罪主動向警察林冠宇承認犯行，接受調查而受裁判，惟陳薇
    絹仍於97年8月17日23時45分，因頭部外傷造成蜘蛛膜下腔
    出血，併發吸入性肺炎，致中樞神經系統及呼吸系統衰竭而
    不治死亡。
二、案經臺北縣政府警察局中和分局報請臺灣板橋地方法院檢察
    署檢察官偵查起訴。
    理  由
一、證據能力部分：按被告以外之人於審判外之言詞或書面陳述
    ，除法律有規定者外，不得作為證據；又被告以外之人於審
    判外之陳述，雖不符合同法第159條之1至第159條之4之規定
    ，但經當事人於審判程序同意作為證據，法院審酌該言詞陳
    述或書面陳述作成時之情況，認為適當者，亦得為證據。當
    事人、代理人或辯護人於法院調查證據時，知有第159條第1
    項不得為證據之情形，而未於言詞辯論終結前聲明異議者，
    視為有前項之同意，刑事訴訟法第159條第1項及第159條之5
    分別定有明文。查本判決下列所引用之各該被告以外之人乙
    ○○於審判外之陳述與書面陳述即警察林冠宇職務報告，皆
    屬傳聞證據，惟被告、辯護人雖知上開證據資料為傳聞證據
    ，但於準備程序及審判期日中均表示無意見而不予爭執，且
    迄至言詞辯論終結前亦未再聲明異議，審酌上開證據資料製
    作時之情況，尚無違法不當及證明力明顯過低之瑕疵，亦認
    為以之作為證據應屬適當，故揆諸前開規定，爰逕依刑事訴
    訟法第159條之5規定，認前揭證據資料均例外有證據能力。
二、訊據上訴人即被告甲○○坦承於上開時地因細故與被害人陳
    薇絹發生口角、拉扯時，以雙手猛力推向被害人陳薇絹之雙
    肩，致被害人陳薇絹失去平衡往後傾倒，先以頭部撞及上開
    住處內之衣櫃，再順勢倒臥在床上（按上開床罩上沾有血跡
    三處），未久被害人陳薇絹即跌落在地（按上開地上亦沾有
    血跡三處），並因之受有後頭部輕微瘀傷、下唇挫傷、左頰
    挫傷、左前臂輕微挫傷及右小腿輕微挫傷之傷害而陷入昏迷
    ，並經被告報請119人員到場將被害人陳薇絹緊急送往台北
    縣中和市雙和醫院急救，惟被害人陳薇絹仍於97年8月17日
    23時45分，因頭部外傷造成蜘蛛膜下腔出血，併發吸入性肺
    炎，致中樞神經系統及呼吸系統衰竭而不治死亡等情，惟否
    認上開犯行，辯稱略以：「係因當時陳薇絹掐住我脖子，才
    動手將陳薇絹推開，並無傷害故意」云云。經查：
(一)、被告於上開時地因細故與被害人陳薇絹發生口角、拉扯時，
    以雙手猛力推向被害人陳薇娟之雙肩，致被害人陳薇絹失去
    平衡往後傾倒，先以頭部撞及上開住處內之衣櫃，再順勢倒
    臥在床上（按上開床罩上沾有血跡三處），未久被害人陳薇
    絹即跌落在地（按上開地上亦沾有血跡三處），並因之受有
    後頭部輕微瘀傷、下唇挫傷、左頰挫傷、左前臂輕微挫傷及
    右小腿輕微挫傷之傷害而陷入昏迷，並經被告報請119（卷
    附119報案紀錄）人員到場將被害人陳薇絹緊急送往台北縣
    中和市雙和醫院急救，惟被害人陳薇絹仍於97年8月17日23
    時45分，因頭部外傷造成蜘蛛膜下腔出血，併發吸入性肺炎
    ，致中樞神經系統及呼吸系統衰竭而不治死亡等情，業據被
    告於原審坦承，核與證人即被害人陳薇絹之父乙○○於警詢
    及偵查證述之情節相符，復有現場蒐證照片29張、現場圖乙
    紙、臺灣板橋地方法院檢察署之相驗屍體證明書、檢驗報告
    書、雙和醫院病歷及法務部法醫研究所（97）醫鑑字第0971
    101587號鑑定書在卷可稽，足堪認定。
(二)、被告於上開時地與被害人陳薇絹因細故與被害人陳薇絹發生
    口角、拉扯時，以雙手猛力推向被害人陳薇絹之雙肩，致被
    害人陳薇絹失去平衡往後傾倒，先以頭部撞及上開住處內之
    衣櫃，再順勢倒臥在床上（按上開床罩上沾有血跡三處），
    未久被害人陳薇絹即跌落在地（按上開地上亦沾有血跡三處
    ），並因之受有後頭部輕微瘀傷、下唇挫傷、左頰挫傷、左
    前臂輕微挫傷及右小腿輕微挫傷之傷害而陷入昏迷，則被告
    上開以雙手猛力推向被害人陳薇絹雙肩之行為，顯有傷害被
    害人陳薇絹之故意，並已該當刑法第277條第1項傷害罪之構
    成要件甚明。雖被告辯稱當時係因被害人陳薇絹掐住其脖子
    ，他才動手推開被害人陳薇絹，他並沒有傷害被害人陳薇絹
    之故意云云，惟被告所稱被害人當時掐住其脖子，並提出其
    脖子之照片影本二紙為憑云云，惟被告所稱當時被害人陳薇
    絹掐住其脖子乙節，不只僅屬被告個人之單一指述，且經檢
    視被告所提出其脖子照片影本二紙後，其上只見疑似抓痕三
    道，並未見有一般掐住脖子常有之瘀腫痕跡，而被告於上開
    時地已因細故與被害人陳薇絹發生口角、拉扯在先乙情，亦
    據被告於原審供承屬實，且被告乃係壯年男子，衡諸身材、
    氣力以觀，亦較無遭身為女子之被害人陳薇絹以長時間掐住
    其脖子之可能，是被告所辯，在查無其他任何積極事證為憑
    之情形下，尚不足為有利被告認定之依據，至為顯然。
(三)、按「正當防衛必須對於現在不法之侵害始得為之，侵害業已
    過去，即無正當防衛可言。至彼此互毆，又必以一方初無傷
    人之行為，因排除對方不法之侵害而加以還擊，始得以正當
    防衛論。故侵害已過去後之報復行為，與無從分別何方為不
    法侵害之互毆行為，均不得主張防衛權（30年上字第1040號
    ）」，辯護意旨雖稱被告以雙手猛力推向被害人陳薇絹之雙
    肩，係屬被告之正當防衛過當行為云云，惟被告於上開時地
    已因細故與被害人陳薇絹發生口角、拉扯在先乙情，業據被
    告供承明確，則被告後以雙手猛力推向被害人陳薇絹雙肩之
    行為，顯為被告在其與被害人陳薇絹發生上開口角、拉扯後
    之接續、密切行為，應屬被告及被害人陳薇絹二人相互涉有
    傷害對方之犯罪行為，自與刑法第23條前段所稱「對於現在
    不法之侵害，而出於防衛自己或他人權利之行為」不符，更
    遑論同條但書所稱「但防衛行為過當者」，是辯護意旨所陳
    ，並非可取。
(四)、又「刑法第二百七十七條之傷害罪，既兼具傷害身體或健康
    兩者而言，故對於他人實施暴行或脅迫使其精神上受重大打
    擊，即屬傷害人之健康，如被害人因而不能自主，致跌磕成
    傷身死，則其傷害之原因與死亡之結果，即不能謂無相當因
    果關係，自應負傷害致人於死之罪責（32年上字第2548號判
    例）」、「刑法上傷害致人於死之罪，祇須傷害行為，與死
    亡之發生，具有因果聯絡之關係，即屬成立，並非以被害人
    因傷直接致死為限，即如傷害後，因被追毆情急落水致生死
    亡之結果，其追毆行為，即實施傷害之一種暴行，被害人之
    情急落水，既為該項暴行所促成，自不得不認為因果關係之
    存在（22年上字第674號判例）」，查被害人陳薇絹因被告
    以雙手猛力推其雙肩，致被害人陳薇絹失去平衡往後傾倒，
    先以頭部撞及上開住處內之衣櫃，再順勢倒臥在床上（按上
    開床罩上沾有血跡三處），惟甲○○未予理會，未久陳薇絹
    即跌落在地（按上開地上亦沾有血跡三處），並因之受有後
    頭部輕微瘀傷、下唇挫傷、左頰挫傷、左前臂輕微挫傷及右
    小腿輕微挫傷之傷害而陷入昏迷後，雖經被告發覺有異報請
    119人員到場將被害人陳薇絹緊急送往台北縣中和市雙和醫
    院急救，惟被害人陳薇絹仍於97年8月17日23時45分，因頭
    部外傷造成蜘蛛膜下腔出血，併發吸入性肺炎，致中樞神經
    系統及呼吸系統衰竭而不治死亡等情，業據認定明確，是被
    告上開傷害被害人陳薇絹之行為，與致被害人陳薇絹死亡之
    加重結果間，顯有相當因果關係。另法務部法醫研究所（97
    ）醫鑑字第0971101587號鑑定書之「七、死亡經過研判」及
    「八、鑑定結果」亦分別鑑稱「綜合以上死亡經過及解剖所
    見，研判死者被推撞到衣櫃致頭部外傷（蜘蛛膜下腔出血」
    ，之後併發吸入性肺炎，導致中樞神經系統及呼吸系統衰竭
    而死亡」、「....，因遭人推倒碰到衣櫃致蜘蛛膜下腔出血
    ，併發吸入性肺炎，致中樞神經系統及呼吸系統衰竭而死亡
    」等語在卷，此亦有該鑑定書可參。
(五)、綜上，被告上開犯行已臻明確，應予依法論科。
三、論罪科刑部分：
(一)、核被告甲○○所為，係犯刑法第277條第2項前段之傷害人之
    身體，因而致人於死罪，且屬家庭暴力防治法第2條第2款之
    家庭暴力罪。被告於案發之後打電話119叫救護車，並且於
    警察接獲醫院通報至醫院處理時，就未發覺之罪主動向警察
    林冠宇承認犯行，接受調查而受裁判，有警察林冠宇職務報
    告與臺北縣政府警察局中和第一分局函在卷可查，是被告之
    行為符合刑法第62條前段自首規定，應依法減輕其刑。
(二)、原審予被告以論罪科刑固非無見，惟查被告係自首，原判決
    疏未詳查，容有未洽，是被告上訴意旨以量刑過重，指摘原
    判決不當雖無理由，惟原判決既有可議，自應將原判決予以
    撤銷改判。爰審酌被告與被害人係夫妻，育有三稚子（卷附
    法務部戶役政連結作業系統），被告係因家庭細故口角、拉
    扯，所肇致之結果，與其犯罪動機、目的、手段、所生危害
    及其犯罪後主動打119叫救護車，向處理警員坦承，且於警
    詢、偵查、原審、本院坦承之態度等一切情狀，量處有期徒
    刑年捌月。
據上論斷，應依刑事訴訟法第369條第1項前段、第364條、第299
條第1項前段，刑法第277條第2項前段、第62條前段，判決如主
文。
本案經檢察官楊秀蘭到庭執行職務。
中    華    民    國    98    年    8     月    7    日
            刑事第十二庭  審判長法  官   蔡永昌
                                法  官   陳榮和
                                法  官   施俊堯
以上正本證明與原本無異。
如不服本判決，應於收受送達後10日內向本院提出上訴書狀，其
未敘述上訴之理由者並得於提起上訴後10日內向本院補提理由書
（均須按他造當事人之人數附繕本）「切勿逕送上級法院」。
                                書記官   顧哲瑜
中    華    民    國    98    年    8     月    10    日
附錄：本案論罪科刑法條全文
中華民國刑法第277條（普通傷害罪）
傷害人之身體或健康者，處三年以下有期徒刑、拘役或一千元以
下罰金。
犯前項之罪因而致人於死者，處無期徒刑或七年以上有期徒刑；
致重傷者，處三年以上十年以下有期徒刑。


司法院資訊處製作；財團法人民間司法改革基金會備份。
